臺灣高等法院臺中分院民事判決
110年度重上字第220號
上  訴  人  吳耀驊  
訴訟代理人  張豐守律師
上  訴  人  吳心    
被 上訴 人  吳    
訴訟代理人  林瓊嘉律師
上列當事人間請求第三人異議之訴事件，上訴人對於中華民國11
0年8月18日臺灣臺中地方法院109年度重訴字第143號第一審判決
提起上訴，本院於111年8月24日言詞辯論終結，判決如下：
    主  文
上訴駁回。
第二審訴訟費用由上訴人負擔。
    事實及理由
一、被上訴人主張：如附表一所示土地（下稱系爭土地）及附表
    二所示建物（下稱系爭建物，與系爭土地合稱系爭不動產）
    為伊所有。上訴人吳耀驊夥同伊媳婦即訴外人黃○○，訛稱將
    系爭不動產過戶予伊子陳○○，且將陳○○經營之坤淨有限公司
    （下稱坤淨公司）變更負責人為伊之方式，可將坤淨公司每
    月貸款金額於會計項目記為支出以抵稅云云，並利用伊不識
    字，將伊載至臺中市○○地政事務所（下稱○○地政）填寫文件
    ，而將系爭土地以買賣為名義過戶移轉登記於吳耀驊名下；
    又以前詞誆騙伊將系爭建物所有權狀及印鑑章交予黃○○，黃
    ○○隨即無權代理伊將系爭建物以買賣為名義過戶移轉登記於
    吳耀驊名下。嗣伊發覺後即聲請法院就系爭不動產為假處分
    ，並對吳耀驊另案提起塗銷所有權移轉登記等訴訟。吳耀驊
    竟與上訴人吳心勾串，明知相互間無債權債務存在，而通謀
    製造假債權，由吳耀驊簽發如附表三所示之本票2紙（下稱
    系爭本票），交由吳心持向臺灣臺中地方法院（下稱中院）
    聲請本票裁定，並以該裁定為執行名義向中院聲請對系爭不
    動產強制執行，現由中院109年度司執字第1265、64866號事
    件（下稱系爭執行事件）執行中。伊為系爭不動產之真正所
    有權人，爰依強制執行法第15條規定，求為命系爭執行事件
    就系爭不動產之強制執行程序（下稱系爭執行程序）應予撤
    銷之判決。
二、上訴人抗辯：
　㈠吳耀驊則以：伊借款予黃○○，嗣黃○○無力償還債務，經被上
    訴人同意將系爭不動產移轉所有權予伊，俟債務全數清償後
    ，再行塗銷登記，伊並未詐騙被上訴人。伊因購地有資金需
    求，先後向伊伯父吳心借款計新臺幣（下同）3,400萬元尚
    未清償，吳心因此對伊名下財產聲請強制執行。又系爭不動
    產目前仍登記在伊名下，該登記有絕對效力，被上訴人提起
    本件第三人異議之訴並無理由云云，資為抗辯。
　㈡吳心則以：吳耀驊確有向伊借款，並交付系爭本票作為擔保
    ，伊已先後依約匯款至吳耀驊名下之銀行帳戶，完成借款之
    交付，並非捏造。系爭不動產所有權人既登記為吳耀驊，伊
    聲請對之強制執行並無不合。吳耀驊與被上訴人、黃○○間之
    糾紛，伊不知情，亦與伊無關云云，資為抗辯。
三、原審判決撤銷系爭執行程序，上訴人提起上訴，聲明：㈠原
    判決廢棄。㈡上訴人在第一審之訴駁回。被上訴人則答辯聲
    明：上訴駁回。
四、兩造不爭執事項：
  ㈠黃○○為被上訴人長媳。陳○○為被上訴人長男，並為坤淨公司
    之負責人。吳心為吳耀驊之堂伯。
  ㈡系爭土地原為被上訴人所有。嗣於107年12月11日，被上訴人
    與黃○○、吳耀驊、地政士李明祥至○○地政。之後，系爭土地
    所有權即以買賣為原因移轉登記於吳耀驊名下。被上訴人當
    日有在相關申請資料上簽名。
  ㈢系爭建物原為被上訴人所有。嗣於107年12月28日，黃○○持被
    上訴人身分證、印鑑證明、印鑑章及所有權狀等，將系爭建
    物所有權以買賣為原因移轉登記於吳耀驊名下。
  ㈣吳心持中院108年度司票字第7289號民事裁定及確定證明書，
    向中院聲請強制執行拍賣系爭不動產，經中院以系爭執行事
    件受理，尚未終結。
  ㈤吳耀驊持有黃○○所交付如附表四所示之票據號碼WG0000000、
    WG0000000、CH0000000等3張本票；其中票據號碼WG0000000
    、WG0000000，係黃○○於107年5月4日在「一零一文具○○店」
    購買。
  ㈥本院審理109年度重上字第185號事件時，曾將附表四所示本
    票3紙及借款契約書1紙上之「吳」簽名，與被上訴人當庭
    書寫筆跡資料、金融機構開戶印鑑卡、印鑑證明申請書等筆
    跡資料，及被上訴人親自捺印之指紋卡等相關證據資料囑託
    法務部調查局進行筆跡、指紋鑑定等，嗣經鑑定結果認為上
    揭本票3紙及借款契約書1紙上之「吳」簽名，與被上訴人
    當庭書寫、金融機構開戶印鑑卡、印鑑證明申請書等「吳
    」簽名筆跡之筆劃特徵不同，研判應非同1人所書；另上揭
    本票3紙及借款契約書1紙上之「吳」簽名處指紋，與被上
    訴人親自捺印之指紋卡之十指指紋不同，應非同一所有（見
    原審卷四21-29頁之法務部調查局110年5月13日鑑定書）。
五、得心證之理由
  ㈠被上訴人為系爭不動產之真正所有權人：
　　⒈系爭土地於107年12月11日以買賣為原因移轉登記於吳耀驊
      名下，有土地登記申請書、土地所有權買賣契約書各2份
      可憑（均為影本，見本院卷○000-000、299-301、319-321
      、327-329），而上開土地所有權買賣契約書中有被上訴
      人之簽名等情，為兩造所不爭執（見不爭執事項㈡）。被
      上訴人就此陳稱：「黃○○叫我去，叫我在車上等，她去辦
      事情，簽名那次她沒有跟我說那是地政事務所，我又不認
      識字，我也不知道那裡是地政事務所，她跟我說，我兒子
      開公司，她叫我當負責人要我去簽名，簽名給我兒子，我
      兒子如果去貸款利息比較輕，我孫子在讀書補助比較多，
      一年可以省30萬元，叫我去簽名，但她沒有跟我說那裡是
      地政事務所，我不知道那裡是辦什麼的，她叫我去簽，我
      也不會簽，她載我去的，叫我在車內等，她去辦好才叫我
      去簽名，我說我不會簽，還有一個叫李什麼的，在做代書
      ，我說我不會簽，他跟我說沒有關係慢慢寫，還有那個人
      、那個人我不認識他，他站在旁邊看，他也沒有跟我說這
      要簽給誰，也沒有跟我說寫什麼東西，我媳婦黃○○跟我說
      我當負責人就是要去寫要借錢，跟我孫子讀書會比較省錢
      ，我才會去簽名，我是要簽給我兒子，我不是要簽給他，
      他又不是我什麼人，我為何要簽給他，我不識字看不懂，
      我也不會」（見本院卷二28-29頁），吳耀驊則辯稱：被
      上訴人為了要向伊借錢，才到○○地政將系爭不動產過戶給
      伊云云（見本院卷三293頁），是被上訴人是否因受騙而
      在上開文件簽名，即為兩造爭執所在。
　　⒉吳耀驊雖辯稱：坤淨公司向玉山銀行借款，連帶保證人為
      黃○○、陳○○、被上訴人及被上訴人之夫陳○○，坤淨公司的
      貸款都由黃○○繳納，這些錢都是伊借給黃○○、陳○○、被上
      訴人，還有3,800萬元未還款云云。查吳耀驊雖於中院108
      年度重訴字第545號塗銷所有權移轉登記事件（下稱545案
      ）提出借款契約書，惟該借款契約書上「吳」簽名經法
      務部調查局鑑定非被上訴人所簽（見不爭執事項㈥），己
      難認被上訴人有向吳耀驊借款之情事，且吳耀驊亦未提出
      匯款或交付金錢予被上訴人之證據，實難徒憑坤淨公司對
      玉山銀行有還款需求，被上訴人為連帶保證人，而據以推
      認被上訴人有向吳耀驊借款之事實。又據黃○○於545案證
      稱：伊於104年至106年向上訴人借錢，伊曾偷開陳○○的票
      給上訴人還款，是因伊投資股票、期貨而向上訴人借錢，
      伊向上訴人借的錢沒有用在坤淨公司，一開始只有用票向
      上訴人借錢，後來借貸金額比較多之後，他要求伊提供本
      票，伊開始簽本票給他，之後他說要簽被上訴人的本票，
      因為房產是被上訴人的名字，伊名下沒有東西可以擔保，
      上訴人要名下有東西的人的本票給他擔保等語（見本院卷
      ○000-000頁），參以黃○○與吳耀驊曾有如下對話「黃○○：
      現在的狀況是我們家的人全部都不知道。上訴人：對阿」
      、「黃○○：這件事的過程我婆婆他們家的人完全不知情」
      ，此有被上訴人於545案中提出108年8月27日之錄音對話
      譯文可憑（見本院卷二61頁之本院109年度重上字第185號
      判決理由），足見黃○○係因其個人投資股票、期貨而向吳
      耀驊借款，與坤淨公司及被上訴人無關，吳耀驊所辯自無
      可採。
　　⒊黃○○又於545案中證稱：因為伊沒有辦法給吳耀驊抵押品，
      吳耀驊要伊想辦法跟被上訴人講，要拿被上訴人房產出來
      做擔保，伊也不知道怎麼跟被上訴人講，吳耀驊說不然你
      可以跟被上訴人說把房產辦到公司名下，可以節稅，又可
      以節省利息支出，吳耀驊跟銀行關係又很好，可以幫忙爭
      取比較好的條件、利率、額度，伊就用這個方式去跟被上
      訴人說房產過到公司名下，讓她變成公司的負責人，然後
      用公司的名字去貸款，這樣子有比較好的額度、利率，可
      以節省稅金，伊是用這個方式跟被上訴人講，她才會誤以
      為要過到她兒子公司名下，才把權狀給伊，才會協助伊去
      辦理印鑑證明等語（見本院卷三235頁），且於中院109年
      度訴字第2607號偽造有價證券案件（下稱2607刑案）證稱
      ：吳耀驊說如果伊沒有辦法全部還給他，就必須要做設定
      跟登記部分，所以才會移轉被上訴人的不動產，移轉理由
      伊當初向被上訴人說要公司節稅，是吳耀驊教伊怎麼講，
      伊跟被上訴人講每個月的貸款可以抵扣營業所得，那時候
      她以為房子只要轉到坤淨公司名下，她的認知她會變成公
      司的負責人，房子在公司名下等語（見本院卷三97、98、
      124頁），核與被上訴人所陳遭黃○○所騙等情節大致相符
      ，雖被上訴人事後理解成要將系爭不動產登記在陳○○名下
      ，然此並無礙於被上訴人並無意要將系爭不動產移轉登記
      予吳耀驊之認定。
　　⒋被上訴人於2607刑案證稱：黃○○說要擔任負責人就要去簽
      名，她叫伊簽兩次，說以後需要的話，可以不用再來，黃
      ○○開車載伊去地政事務所，叫伊在車內等，他們進去弄完
      才叫伊去簽名，有一個人在伊身邊，伊說伊不太會寫也不
      識字，他說沒關係慢慢寫，就是那個代書李明祥，是伊到
      法院才認出他，在後面隔一段距離就是吳耀驊，他們都沒
      有說來地政事務所做什麼，如果說的話，伊怎麼可能會簽
      名等語（見本院卷三156、157頁），核與黃○○於545案中
      證稱：被上訴人不認識字，她名字都要人家先寫給她看，
      她再慢慢複寫這樣子，因為她沒有讀書，所以她不識字，
      辧理過戶時，被上訴人有一起到地政事務所，被上訴人先
      在車上等，所有東西都是伊等弄好之後，被上訴人才去簽
      名，也沒有人跟她講要過給誰等語（見本院卷三236、237
      頁），及於2607刑案證稱：地政事務所那次，文件都準備
      好後，被上訴人只有去簽名，簽完名就離開，在場之人有
      伊、被上訴人、吳耀驊、李明祥跟地政人員，被上訴人不
      認識字，伊跟她講說要去辦一些設定公司的事，被上訴人
      簽完名走了，也沒有人跟她確認，吳耀驊沒有對被上訴人
      說要移轉給他，李明祥也沒有說，只說要簽那邊等語（見
      本院卷○000-000頁），互核相符，足見被上訴人雖在前開
      土地所有權買賣契約書上簽名，然其完全不知上開文件是
      要將系爭土地所有權移轉登記予吳耀驊，是被上訴人主張
      遭黃○○、吳耀驊利用其不識字而移轉系爭土地所有權等情
      ，堪以認定。
　　⒌據黃○○前揭證詞，被上訴人至○○地政簽立文件當天，吳耀
      驊、代書李明祥均在現場，然土地登記申請書竟記戴被上
      訴人為吳耀驊之代理人（見本院卷二275、321頁），李明
      祥就此雖於2607刑案證稱：一開始就表明伊不願意做這個
      案件，因為黃○○與吳耀驊有債務關係，他們說不然請伊幫
      他們做文件，因為他們不懂文件怎麼做，當事人要去就給
      當事人自己送件，因為被上訴人是義務人，所以她比較有
      關係，請義務人送件比較肯定一點云云（見本院卷○000-0
      00頁），惟登記實務中並無應由賣方代理買方送件之規定
      ，李明祥前揭證詞己難憑採；又李明祥係專業之代書業者
      ，其親自到場竟不願代理雙方送件，足見其當時己察覺系
      爭土地所有權移轉登記恐有問題，且吳耀驊當時亦在場，
      也不願出面辦理移轉登記，在場之人竟未有一人告知被上
      訴人係由其代理吳耀驊之事，反而任由不識字的被上訴人
      受其等指示在文件上簽名，更見被上訴人主張其若知悉要
      移轉系爭土地所有權予吳耀驊即不會簽名等情為真，是被
      上訴人主張受吳耀驊、黃○○詐欺而在系爭土地所有權買賣
      契約書簽名，實堪認定。
　　⒍按民法第169條係為保護善意第三人而設，故本人有使第三
      人信以為以代理權授與他人之行為而與之交易，即應使本
      人對於第三人負授權人之責任，倘第三人已知或可得而知
      該他人並無代理權者，此為無權代理，尚不得指為表見代
      理（最高法院80年度台上字第1533號判決意旨參照）。查
      系爭建物係由黃○○代理吳耀驊、被上訴人辦理所有權移轉
      登記，有系爭建物之登記申請書可憑（見本院卷○000-000
      頁），惟據黃○○於545案證稱：被上訴人誤以為要過到坤
      淨公司名下，才把權狀給伊，才會協助伊去辦理印鑑證明
      ，系爭不動產的抵押設定、出售，沒事先徵詢過被上訴人
      的同意，伊被逼到不知道該怎麼辦，伊真的沒辦法還吳耀
      驊錢，吳耀驊又說妳不還錢，就去妳家講，伊怕被發現，
      用騙的方式去騙被上訴人拿出權狀、辦理印鑑證明，配合
      吳耀驊去辦理貸款、過戶這些東西等語（見本院卷三235
      、237頁），參以前述系爭土地所有權移轉登記之過程，
      足見被上訴人並未授權黃○○代理其將系爭建物所有權移轉
      登記予吳耀驊，且吳耀驊亦明知黃○○無代理權，是黃○○無
      權代理被上訴人將系爭建物所有權移轉登記予吳耀驊，對
      吳耀驊並無表見代理情事。
　　⒎附表四所示本票之「吳」簽名非被上訴人所簽，其上指紋
      亦與被上訴人不符（見不爭執事項㈥），且據黃○○於545案
      證稱：附表四編號1、2這兩張是伊同一天給吳耀驊，日期
      是吳耀驊叫伊押什麼時候，伊就押什麼時候，伊在107年
      底、108年初左右才給吳耀驊這兩張本票，但他叫伊寫104
      年、105年的日期，因為是在把房子過戶給他之後，他要
      求伊提供本票，但是日期他要伊押104、105年的日期，過
      戶是在107年12月完成的，這是過戶才交給他的本票，編
      號3這張是在107年2月有去設定600萬元抵押權之後，叫伊
      補給吳耀驊本票的部分，因為吳耀驊知道房產是被上訴人
      的名字，伊當初要跟他說伊開伊的本票給他，他說他不要
      ，附表四所示本票上吳簽名是伊簽的，指印也是伊的等
      語（見本院卷○000-000頁），足見附表四所示本票係在移
      轉系爭不動產所有權登記予吳耀驊之後，吳耀驊才要黃○○
      偽造，倘被上訴人確曾同意將系爭不動產移轉登記予吳耀
      驊，黃○○何須偽造附表四所示本票，益見被上訴人主張其
      係受吳耀驊、黃○○詐欺而將系爭土地所有權移轉登記予吳
      耀驊，且黃○○無權代理被上訴人將系爭建物所有權移轉登
      記予吳耀驊等情為真。
　　⒏按因被詐欺或被脅迫而為意思表示者，表意人得撤銷其意
      思表示。但詐欺係由第三人所為者，以相對人明知其事實
      或可得而知者為限，始得撤銷之；法律行為經撤銷者，視
      為自始無效；又無代理權人以代理人之名義所為之法律行
      為，非經本人承認，對於本人不生效力，民法第92條第1
      項、第114條第1項、第170條第1項分別定有明文。查被上
      訴人係於107年12月11日在○○地政，受吳耀驊、黃○○詐欺
      ，而為將系爭土地所有權移轉登記予吳耀驊之債權行為及
      物權行為，且被上訴人己於545案之108年11月27日言詞辯
      論期日當庭表示要撤銷受詐欺之意思表示（見本院卷四26
      0頁），未逾1年之除斥期間，經被上訴人撤銷上開債權行
      為及物權行為之意思表示後，視為自始無效，被上訴人仍
      為系爭土地之所有權人。另黃○○無權代理被上訴人將系爭
      建物所有權移轉登記予吳耀驊，被上訴人經提起545案訴
      訟而拒絕承認，則系爭建物所有權移轉登記予吳耀驊之債
      權行為及物權行為，對被上訴人均不生效力，被上訴人仍
      為系爭建物之所有權人。至民法第92條第2項之善意第三
      人係指善意取得權利之人，吳心對吳耀驊僅有債權關係，
      尚未取得系爭不動產所有權，而吳耀驊就系爭不動產移轉
      登記並非善意第三人，是上訴人2人均非民法第92條第2項
      所保護之對象，自不得執此主張系爭不動產移轉登記為有
      效，併予敘明。
  ㈡被上訴人自始為系爭不動產之所有權人，得提起本件第三人
    異議之訴：
　　⒈按土地法第43條所謂登記有絕對效力，係指土地之登記名
      義人為非真正權利人時，為保護交易安全，將登記事項賦
      予絕對真實之公信力，使因信賴現存登記而取得權利之善
      意第三人，不因登記原因之無效或撤銷而被追奪（最高法
      院103年度台上字第2030號判決意旨參照）。又按土地法
      第43條所謂登記有絕對效力，係指土地之登記名義人與真
      正權利人不同一，為保護因信賴登記而取得權利之第三人
      而設，將登記事項賦予絕對真實之公信力，故第三人信賴
      登記而取得土地權利時，不因登記原因之無效或撤銷而被
      追奪，惟此項規定，並非於保護交易安全之必要限度以外
      剝奪真正之權利，如在第三人因信賴登記而取得土地權利
      之前，真正權利人仍得主張登記原因為無效或撤銷，而提
      起第三人異議之訴。
　　⒉吳心持中院108年度司票字第7289號民事裁定及確定證明書
      ，向中院聲請強制執行拍賣系爭不動產，經中院以系爭執
      行事件受理，尚未終結等情，為兩造所不爭執（見不爭執
      事項㈣）。又被上訴人係受吳耀驊、黃○○詐欺而移轉系爭
      土地，復因黃○○無權處分而遭移轉系爭建物，被上訴人已
      主張撤銷系爭土地所有權移轉登記之債權行為及物權行為
      ，並主張系爭建物所有權移轉登記予吳耀驊係黃○○無權處
      分而不生效力等情，業如前述，則系爭不動產之真正權利
      人與登記名義人雖有不同一之情形，惟被上訴人自始即為
      系爭不動產之真正所有權人，此不因系爭不動產是否已回
      復登記而有不同；又吳耀驊係直接妨礙被上訴人行使系爭
      不動產所有權之人，而吳心僅係與吳耀驊有債權債務關係
      之人，均非土地法第43條及民法第92條第2項所保護之取
      得系爭不動產權利之善意第三人；況系爭執行事件尚未終
      結，並無善意第三人因信賴登記經拍賣取得系爭不動產，
      而須予特別保護之情形，是被上訴人主張其為系爭不動產
      真正所有權人而提起本件第三人異議之訴，於法有據。吳
      耀驊、吳心辯稱：土地法第43條規定土地登記有絕對效力
      ，在545案獲得勝訴確定判決以前，吳耀驊為所有權人之
      登記仍不失效力，被上訴人提起本件第三人異議之訴為無
      理由云云，並無可採。
六、綜上所述，被上訴人依強制執行法第15條之規定，請求撤銷
    系爭執行程序，為有理由，應予准許。原審為上訴人敗訴之
    判決，核無不合。上訴意旨指摘原判決不當，求予廢棄改判
    ，為無理由，應予駁回。
七、本件事證已臻明確，兩造其餘之攻擊或防禦方法及所用之證
    據，經本院斟酌後，認為均不足以影響本判決之結果，爰不
    逐一論列，併此敘明。
據上論結，本件上訴為無理由，依民事訴訟法第449條第1項、第
78條，判決如主文。
中　　華　　民　　國　　111 　年　　9 　　月　　28　　日
                 民事第八庭   審判長法　官  杭起鶴
                                    法　官  羅智文
                                    法　官  黃裕仁
正本係照原本作成。
如不服本判決，應於收受送達後20日內向本院提出上訴書狀，其
未表明上訴理由者，應於提出上訴後20日內向本院補提理由書狀
（均須按他造當事人之人數附繕本）。因疫情而遲誤不變期間，
得向法院聲請回復原狀。
上訴時應提出委任律師或具有律師資格之人之委任狀；委任有律
師資格者，另應附具律師資格證書及釋明委任人與受任人有民事
訴訟法第466條之1第1項但書或第2項所定關係之釋明文書影本。
如委任律師提起上訴者，應一併繳納上訴審裁判費。
                                    書記官  王麗珍
　　　　　　　　　　　　　　　　　　
中　　華　　民　　國　　111 　年　　9 　　月　　28　　日
附表
附表一：
編號  土       地      坐      落      面積  權利範圍   縣市 鄉鎮市區   段  地號  （㎡）   1 臺中市  ○○區  ○○  000   24.95    全部  2 臺中市  ○○區  ○○  000   83.09    全部  3 臺中市  ○○區  ○○  000    9.00    全部  4 臺中市  ○○區  ○○  000   94.14    全部  5 臺中市  ○○區  ○○  000  180.00   2/140  6 臺中市  ○○區  ○○  000  155.43   2/140  7 臺中市  ○○區  ○○  0000  136.05    全部  8 臺中市  ○○區  ○○  0000  259.64   1/200 
附表二
編號 建號    建物門牌    基地坐落 層數       建物面積   權利範圍        面積  附屬建物   1 398 臺中市○○區○○○街000號 臺中市○○區○○段0000地號  4 270.36㎡ 陽台7.35㎡    全部 
附表三：
編號  發  票  日 票面金額（新臺幣）  到  期  日 利 息 起 算 日 票 據 號 碼  1 108年2月20日 5,000,000元 108年6月30日 108年6月30日 TH000000  2 108年3月15日 11,000,000元 108年6月30日 108年6月30日 TH000000 
附表四：
編號  發  票  日    發票人 票面金額（新臺幣） 到期日  票據號碼  1 104年8月3日 吳、黃○○ 1900萬元  未載 WG0000000  2 105年8月2日 吳、黃○○ 1900萬元  未載 WG0000000  3 107年4月3日     吳 400萬元  未載 CH0000000